【裁判字號】    96,簡上,12
【裁判日期】    970623
【裁判案由】    損害賠償
【裁判全文】
臺灣基隆地方法院民事判決              96年度簡上字第12號
上  訴  人  新光產物保險股份有限公司
法定代理人  甲○○
訴訟代理人  乙○○
            丁○○
            丙○○
被上訴人    戊○○
                    （
上列當事人間請求損害賠償事件，上訴人對於中華民國95年12月
22日本院基隆簡易庭95年度基簡字第0841號第一審判決提起上訴
，本院第二審合議庭於中華民國97年６月９日言詞辯論終結，判
決如下：
    主  文
上訴駁回。
第二審訴訟費用由上訴人負擔。
    事實及理由
一、本件上訴人起訴主張：被上訴人於民國（下同）93年12月21
    日凌晨駕駛IM－0091號自用小客車（為訴外人簡武旺所有）
    ，沿臺北縣汐止市○○○路、由汐止往基隆方向行駛，於凌
    晨１時25分許，行經新台五路與北二高交流道南下出口處時
    ，因違規闖紅燈，致撞擊由上訴人承保、訴外人和運租車股
    份有限公司所有、由訴外人石景桄駕駛之CC－7031號自用小
    客車（下稱被保險汽車），因而使被保險汽車右側車身受損
    ，嗣經送修，共花去修理費新臺幣（下同）213,599.元（其
    中材料費170,4990元，塗裝部分23,800元，工資29,300元，
    扣除被保險人自負額10,000元），經上訴人依約賠付，並依
    保險法第53條取得代位求償權，詎屢經其向被上訴人請求賠
    償，被上訴人均置之不理等情，為此依民法第0184條第１項
    前段、第0196條及保險法第53條之規定，提起本件訴訟，求
    為判決：被上訴人應給付其213,599.元及自95年９月14日（
    即起訴狀繕本送達被上訴人之翌日）起至清償日止按年息百
    分之５計算之利息。
二、上訴人自認於上揭時地駕駛IM－0091號自用小客車肇事，致
    被保險汽車右側車身受損無訛，惟以：渠並無違規闖紅燈，
    本件車禍事故之發生，渠並無過失；本件車禍事故經送臺灣
    省臺北縣區車輛行車事故鑑定委員會鑑定，結果亦無法認定
    渠有過失等語，資為抗辯。求為判決：駁回上訴人之訴。
三、原審對於上訴人之請求，全部予以駁回。上訴人對於原審判
    決不服，提起上訴，求為判決：(一)原判決廢棄。(二)被上
    訴人應給付其213,599.元及自95年９月14日（即起訴狀繕本
    送達被上訴人之翌日）起至清償日止按年息百分之５計算之
    利息。除援用第一審之事實及舉證外，補稱：(一)依臺北縣
    政府警察局汐止分局道路交通事故調查報告表(二)中之「肇
    事研判」欄所示，被上訴人個別及主要原因皆為「25」，亦
    即違反號誌管制或指揮，而被保險汽車之駕駛人為「43」，
    亦即尚未發現肇事因素，故可知本件車禍之發生，確係被上
    訴人違反號誌所致，上訴人之主張確有理由。(二)再者，被
    保險汽車毀損部位為右前門受損及右後葉子板凹陷，由此可
    見被保險汽車已完成轉彎，被上訴人因車速過快（時速約60
    公里），煞車不及，始撞擊被保險汽車右前門及右後葉子板
    ，由此可見被上訴人未遵守道路交通安全規則之規定，不僅
    行車速度超過限制，且行經路口未減速慢行，為造成此次車
    禍之主要原因，原判決未慮及此，不無違誤。(三)末查，上
    訴人聲請傳訊處理此次車禍之員警陳耀方到庭說明其處理意
    見，此有96年８月28日準備程序筆錄可證，而陳耀方仍認為
    被上訴人所駕駛之車輛應為違反號誌之車輛。因此，被保險
    汽車之駕駛人就本件車禍事故之發生應無過失可言，上訴人
    主張被上訴人行經該路段肇事係因闖紅燈所致，事實至明，
    當可為判決之依據等語。並聲請訊問到場處理本件車禍之員
    警陳耀方為證。
四、被上訴人除援用第一審之事實及舉證外，補稱：依民事訴訟
    法第0277條規定，當事人主張有利於己之事實者，就其事實
    有舉證之責任。所謂舉證者，必定對其有利之事實達一定之
    釋明，令法院信其主張之事實為真正。本件上訴人主張：被
    上訴人於93年12月21日凌晨１時許，駕駛IM－0091號自用小
    客車行經事發地點，闖越紅燈，致撞擊被保險汽車云云，惟
    被上訴人堅決否認有闖紅燈之事，故上訴人就被上訴人上開
    違反交通規則事由，即有舉證之責任。惟上訴理由仍未敘明
    如何證明被上訴人有違規之情事，依舊無法舉證證明有利於
    己之事實，自應駁回其上訴。更有甚者，本件行車事故經送
    請臺北縣區車輛行車事故鑑定委員會鑑定，該會於94年３月
    24日函覆「本案肇事路口之行車管制號誌正常。雙方行向不
    同，即分屬不同號誌時相，路權也因號誌之變換而改變。然
    肇事當時之號誌情形如何？則因卷內所附資料不足，所以無
    法確認何者未依號誌指示行駛，故本案無法據以鑑定。」換
    言之，鑑定機關亦無法認定係被上訴人之過失致生本件事故
    ，故上訴人仍執前詞要求被上訴人負損害賠償責任，即無理
    由，應駁回其上訴等語。
五、按「因故意或過失，不法侵害他人之權利者，負損害賠償責
    任。」民法第0184條第１項前段定有明文。故被害人如係依
    民法第0184條第１項前段之規定請求損害賠償，對於加害人
    之故意或過失即應負證明之責。如不能證明加害人有故意或
    過失，即無法受有利之判決；此與依民法第0192條之２之規
    定（即非依軌道行駛之動力車輛駕駛人責任之規定）請求損
    害賠償不同（參見前大法官王澤鑑著「侵權行為法」第一冊
    及第二冊特殊侵權行為第0227頁以下）。因民法第0192條之
    ２之侵權責任，雖仍採過失責任原則，惟立法倒置其舉證責
    任（推定駕駛人有過失，駕駛人如欲免責，須負舉證責任）
    ，故絕大多數之被害人均會依此條規定請求損害賠償，俾便
    能受較有利之判決。本件上訴人係依民法第0184條第１項前
    段之規定請求被上訴人賠償，基於辯論主義，本院僅能適用
    民法第0184條第１項前段之規定，而不得依職權適用民法第
    0192條之２之規定，以為本件判決之依據。至上訴人為國內
    甚具規模之保險公司，有充足及優秀之法務人員，何以不依
    較有利之民法第0192條之２之規定，而寧依較不利之民法第
    0184條第１項前段之規定為其請求之基礎，或有其他之考量
    ；總之，此乃上訴人之自由，非本院所能置喙。
六、查上訴人主張：被上訴人於上揭時地駕駛IM－0091號自用小
    客車，因違規闖紅燈，致撞擊被保險汽車，使被保險汽車右
    側車身受損，經送修，共花去修理費用213,599.元等事實，
    除「違規闖紅燈」乙節外，其餘均為被上訴人所自認或不爭
    ，並有上訴人提出之被保險汽車之行車執照、被保險汽車駕
    駛人石景桄之駕駛執照、估價單、被保險汽車之車損照片及
    統一發票等件（均為影本）在卷可資佐證，並經原審依職權
    向臺北縣政府警察局汐止分局調閱本件道路交通事故調查卷
    宗查明屬實，上訴人此部分之主張堪信屬實。至上訴人主張
    本件車禍係因被上訴人闖越紅燈所致乙節，則為被上訴人所
    否認；雖上訴人以：臺北縣政府警察局汐止分局道路交通事
    故調查報告表(二)中之「肇事研判」欄所載，指被上訴人違
    反號誌管制或指揮，並於準備程序聲請訊問到場處理本件車
    禍之員警陳耀方為證，以及指被保險汽車毀損部位為右前門
    受損及右後葉子板凹陷，認被上訴人未遵守道路交通安全規
    則之規定，為造成此次車禍之主要原因；惟查：(一)「道路
    交通事故調查報告表」乃到場處理車禍之員警所製作，其上
    「肇事研判」欄所載，亦係到場處理車禍之員警所作之初步
    研判而已，既非「事實」之記載，更非「鑑定」之結果，不
    得作為證據資料，其記載及研判僅得作為「鑑定」之參考資
    料；又上訴人於準備程序聲請訊問到場處理本件車禍之員警
    陳耀方，其結果與「道路交通事故調查報告表」所記載者相
    同，亦不能證明被上訴人有闖越紅燈之事實（參見本院96年
    ８月28日準備程序筆錄）。(二)至被保險汽車毀損部位固為
    右前門受損及右後葉子板凹陷，此有被保險汽車之車損照片
    及「汐止分局道路交通事故談話紀錄表」在卷可稽；惟由被
    保險汽車之毀損部位，僅能判斷兩車相撞之位置及車輛損壞
    之情形，並無法判斷何人闖越紅燈，違反交通規則（除非車
    禍現場有錄影存證或有目擊證人可證，否則無從證明闖紅燈
    之事實），上訴人以：被保險汽車毀損部位為右前門受損及
    右後葉子板凹陷，由此可見被保險汽車已完成轉彎，被上訴
    人因車速過快（時速約60公里），煞車不及，始撞擊被保險
    汽車右前門及右後葉子板，由此可見被上訴人未遵守道路交
    通安全規則之規定，不僅行車速度超過限制，且行經路口未
    減速慢行，為造成此次車禍之主要原因云云，自尚不足採。
    (三)又本件車禍事故經原審（依上訴人聲請）函請臺灣省臺
    北縣區車輛行車事故鑑定委員會鑑定結果，因臺北縣政府警
    察局汐止分局道路交通事故調查卷宗內所附資料不足，無法
    確認何人未依號誌指示行駛，以致無法據以鑑定，亦有該鑑
    定委員會95年10月25日北縣鑑字第0945130148號函附鑑定意
    見書附卷可參。(四)此外，上訴人就本件車禍係被上訴人闖
    紅燈所致之事實，復未能提出其他證據以資證明為真。綜上
    ，上訴人尚難證明本件車禍事故之發生為被上訴人之過失所
    致。上訴人既尚難證明本件車禍事故之發生為被上訴人之過
    失所致，則其以被保險汽車保險人之地位，依保險契約給付
    保險金後，依保險法第53條及民法第0184條第１項前段之規
    定請求被上訴人賠償（給付）213,599.元及自起訴狀繕本送
    達被上訴人之翌日起至清償日止按年息百分之５計算之法定
    遲延利息，自無依據，應不准許。原審因而為上訴人敗訴之
    判決，經核並無違誤。上訴意旨指摘原判決不當，求予廢棄
    改判，為無理由，應予駁回其上訴。
七、據上論結，本件上訴為無理由，依民事訴訟法第0436條之１
    第３項、第0449條第１項、第78條，判決如主文。
中    華    民    國    97    年    6     月    23    日
                  民事庭審判長法  官  李媛媛
                              法  官  林玉珮
                              法  官  林金發
以上正本係照原本作成。
對本判決不得上訴。
中    華    民    國    97    年    6     月    23    日
                              書記官  陳錦進


司法院資訊處製作；財團法人民間司法改革基金會備份。
